臺灣高等法院刑事判決　　　　　　　100年度侵上訴字第263號
上　訴　人
即　被　告　陳福水
指定辯護人　本院公設辯護人李廣澤
上列上訴人因妨害性自主案件，不服臺灣桃園地方法院100年度
侵訴字第78號，中華民國100年9月22日第一審判決（起訴案號：
臺灣桃園地方法院檢察署100年度偵字第10247號），提起上訴，
本院判決如下：
    主  文
原判決撤銷。
陳福水所犯如附表二編號一、二、三所示之罪，均累犯，各處如
附表二編號一、二、三主文欄所示之刑。應執行有期徒刑伍年。
    事  實                                                                
一、陳福水曾於民國95年間因違反商業會計法案件，經臺灣臺北
    地方法院以95年度簡字第3752號判決判處有期徒刑五月確定
    ，嗣經臺灣臺北地方法院以96年度聲減字第358 號裁定減為
    有期徒刑二月又十五日確定，於96年7 月16日縮刑期滿執行
    完畢；又於97年間因詐欺案件，經臺灣士林地方法院以97年
    度士簡字第400號判決判處有期徒刑四月，減為有期徒刑二
    月確定，於97年12月12日縮刑期滿執行完畢。其係成年人，
    詎仍不知悔悟，於100年2月間，在桃園縣中壢市中壢客運總
    站前，見Ａ女（警製代號0000-000000，民國83年11月生，
    真實姓名、年籍均詳卷，為十二歲以上未滿十八歲之少女）
    與友人在該處聊天，即上前與Ａ女攀談，並向Ａ女取得Ａ女
    所使用之行動電話號碼後離去，隨後多次撥打電話與Ａ女聯
    繫，並邀約Ａ女出遊，陳福水在與Ａ女聯繫之過程中，明知
    Ａ女為智能不足之少女，竟基於對少女乘機性交之故意，利
    用Ａ女有智能不足之心智缺陷情形而不知抗拒，邀約Ａ女外
    出後，分別於附表一編號一至三所示之時間、地點，以如附
    表一編號一至三所示之犯罪方法，前後對Ａ女為性交行為共
    計三次，每次性交完畢後均給予Ａ女新臺幣（下同）500元
    作為補償（犯罪時間、地點及方法詳如附表一編號一至三所
    示）。嗣Ａ女將其與陳福水來往之事告知學校同學，輾轉為
    Ａ女就讀學校之級任導師Ｂ女（真實姓名、年籍均詳卷）知
    悉，經Ｂ女報警處理。
二、案經Ａ女及Ａ女之父（警製代號0000-000000Ａ，真實姓名
    、年籍均詳卷）訴由桃園縣政府警察局中壢分局報請臺灣桃
    園地方法院檢察署檢察官偵查起訴。
    理  由                                                                
甲、程序方面：
    按被告以外之人於審判外之言詞或書面陳述，除法律有規定
    者外，不得作為證據，刑事訴訟法第159條第1項定有明文。
    又被告以外之人於審判外之陳述，雖不符同法第159條之1至
    第159條之4之規定，但經當事人於審判程序同意作為證據，
    法院審酌該言詞陳述或書面陳述作成時之情況，認為適當者
    ，亦得為證據；當事人、代理人或辯護人於法院調查證據時
    ，知有第159條第1項不得為證據之情形，而未於言詞辯論終
    結前聲明異議者，視為有前項之同意，刑事訴訟法第159 條
    之5亦有明文。經查，本件判決所援引證人Ａ女、B女分別於
    警詢、偵查時之陳述，為被告以外之人於審判外陳述，雖為
    傳聞證據，惟當事人及辯護人於本院準備程序中並未爭執該
    等陳述之證據能力（見本院卷第30頁正面），且迄至言詞辯
    論終結前亦未再聲明異議，本院審酌上開證據資料製作時之
    情況，尚查無違法不當及證明力明顯過低之瑕疵，亦認為以
    之作為證據應屬適當，故揆諸前開法律規定與說明，爰逕依
    刑事訴訟法第159條之5規定，認前揭證據資料有證據能力。
乙、實體方面：
一、前揭上訴人即被告陳福水於附表一編號一至三所示之時間、
    地點，以如附表一編號一至三所示之犯罪方法，前後對Ａ女
    為性交行為共計三次，每次性交完畢後均給予500元作為補
    償之事實，迭據被告於原審及本院審理時供承不諱，核與證
    人Ａ女於警詢及偵查時所證述情節相符（見100年度偵字第
    10247號卷第26頁至第31頁、第74頁至第76頁），並有桃園
    縣政府警察局刑案現場勘察紀錄表、案發現場照片在卷可憑
    （見100年度偵字第10247號卷第46頁至第48頁）。至辯護人
    雖為被告辯稱：被告並不清楚Ａ女係智能不足，因Ａ女外表
    看不出智能不足模樣云云，惟按刑法第225條第1項乘機性交
    罪之行為客體，為精神、身體障礙、心智缺陷或其他相類情
    形之男女，所謂精神障礙，係指病理之精神障礙及深度之意
    識錯亂，身體障礙指五官四肢或其機能之障礙，至所謂心智
    缺陷則指心智薄弱（即智能不足）或其他嚴重之精神反常。
    茲查，卷附行政院衛生署桃園療養院100年6月14日桃療醫字
    第1000 003552號函載：「個案0000-000000於89年3月9日至
    本院初診，歷年來共接受五次身心障礙鑑定，最後一次於99
    年2月24日鑑定為中度智能障礙」等語（見100年度偵字第10
    247號卷第105頁），且該院100年6月29日桃療醫字第100000
    4120號函附臨床心理衡鑑申請及報告單上「結論與建議」欄
    亦認：Ａ女在溝通、經濟、工作能力上較弱，生活適應行為
    功能顯著落後於同儕，又綜合其智力測驗結果（總智商47）
    ，推估其智能落於中度智能不足範圍，且其表達能力較弱，
    建議持續提供特殊教育，協助其進行基礎學習與職業技能訓
    練，注意力方面，Ａ女較為坐不住、沒耐性、動來動去、分
    心，建議就學或生活中需要學習，穩定表現時應持續服藥以
    利其於學校或生活中學習之情（見100年度偵字第10247號卷
    第108頁至第109頁），再衡以證人Ａ女於偵查時亦證述其想
    認識朋友，故給被告電話，當時其與被告在公園玩盪鞦韆等
    情（見100年度偵字第10247號卷第74頁），可見Ａ女於案發
    時外在仍顯現稚氣之遊戲舉動，綜觀被害人Ａ女於案發時身
    、心之客觀狀態，Ａ女確有智能不足之心智缺陷情形，參諸
    證人即Ａ女就讀學校之級任導師Ｂ女於偵查時已證述：Ａ女
    為過動兒，不懂如何正確與他人交往，渴望交朋友，常用討
    好別人之方式與人交往，別人要她做什麼，她往往會跟著做
    ，Ａ女對於判斷是非對錯的能力非常薄弱，伊有教導過她不
    可以跟陌生人到偏僻的地方，但是伊發現Ａ女並無法瞭解何
    謂陌生人或是偏僻的地方，且縱使別人告訴她的事情非常荒
    謬，她都會相信等語（見100年度偵字第10247號卷第86頁）
    ，則依上開臨床心理衡鑑申請及報告單上「結論與建議」欄
    所載及Ｂ女之證述，Ａ女智能落於中度智能不足範圍，表達
    能力較弱，且其不懂如何正確與他人交往，顯見稍與Ａ女接
    觸交談，必能知悉其智能顯然不足，而被告於桃園縣中壢市
    中壢客運總站前，見Ａ女與友人在該處聊天，即上前與Ａ女
    攀談，並向Ａ女取得Ａ女所使用之行動電話號碼後離去，隨
    後多次撥打電話與Ａ女聯繫，並邀約Ａ女出遊等情，亦據被
    告供承在卷（見100年度偵字第10247號卷第14頁、第101頁
    ），且經證人Ａ女證述屬實（見100年度偵字第10247號卷第
    74 頁至第75頁），則被告與Ａ女多次聯繫過程中，豈有不
    知Ａ女有智能不足之情形？益證被告係利用Ａ女有智能不足
    之心智缺陷情形而不知抗拒，對Ａ女分別為附表一編號一至
    三所示之性交行為。綜上，辯護人為被告所辯：被告並不清
    楚Ａ女係智能不足乙節，自非可取，不足採信。是本件事證
    明確，被告犯行洵堪認定，應予依法論處。
二、按刑法第2條第1項之規定，係規範行為後「法律變更」所生
    新舊法比較適用之準據法，如新舊法處罰之輕重相同，即無
    比較適用之問題，非此條所指之法律有變更，即無本條之適
    用，應依一般法律適用原則，適用裁判時法，而法理之明文
    化、純文字修正者，均非屬法律之變更，應適用裁判時法（
    參照最高法院95年度第21次刑事庭會議決議意旨）。被告為
    本件犯行後，兒童及少年福利法業於100年11月30日經總統
    華總一義字第10000267831號令修正公布名稱為「兒童及少
    年福利與權益保障法」及全文118條，除第15至17、29、76
    、87、88、116條條文自公布六個月後施行，第25、26、90
    條條文自公布三年後施行外，其餘條文自公布日施行，並於
    100年12月2日生效，原兒童及少年福利法第70條第1項規定
    ：「成年人教唆、幫助或利用兒童及少年犯罪或與之共同實
    施犯罪或故意對其犯罪者，加重其刑至二分之一。但各該罪
    就被害人係兒童及少年已定有特別處罰規定者，不在此限」
    ，移列置兒童及少年福利與權益保障法第112條第1項，除將
    原規定之「不在此限」文字修正為「從其規定」外，就原規
    定之加重意旨並無變更，揆諸前開說明，此為純文字之修正
    ，非屬法律變更，尚無刑法第2條第1項之適用，本件自應整
    體適用裁判時之兒童及少年福利與權益保障法第112第1項等
    規定。再按兒童及少年福利與權益保障法第112條第1項其中
    成年人故意對少年犯罪之規定，係對被害人為少年之特殊要
    件予以加重處罰，乃就犯罪類型變更之個別犯罪行為予以加
    重，屬刑法分則加重之性質，成為另一獨立之罪名（參照最
    高法院92年第1次刑事庭會議決議意旨）。查被告於行為時
    係成年人，被害人Ａ女係83年11月生，屬兒童及少年福利與
    權益保障法第2條所規定之十二歲以上未滿十八歲之少年，
    有被告及Ａ女之年籍資料可稽（見100年度偵字第10247號卷
    第113頁真實姓名代號對照表封套袋內資料），核被告如附
    表一編號一至三所示行為，係犯刑法第225條第1項、兒童及
    少年福利與權益保障法第112條第1項之成年人故意對少女乘
    機性交罪三次。被告上開三次成年人故意對少女乘機性交犯
    行，犯意各別，行為互殊，應予分論併罰。又被告於行為時
    係成年人，被告對於被害人Ａ女為上開三次乘機性交行為時
    ，Ａ女係屬兒童及少年福利與權益保障法所規定之十二歲以
    上未滿十八歲之少年，就被告上開三次犯行，均應依兒童及
    少年福利與權益保障法第112條第1項前段規定加重其刑。再
    查，被告有事實欄所示之犯罪科刑執行情形，此有本院被告
    前案紀錄表可考，其於有期徒刑執行完畢後5年內，故意再
    犯本件有期徒刑以上之罪，為累犯，均應依刑法第47條第1
    項之規定遞加重其刑。
三、至公訴意旨另認被告陳福水於如附表編號一所示時、地有先
    以手撫摸Ａ女胸部之猥褻行為云云。惟按犯罪事實應依證據
    認定之，無證據不得認定其犯罪事實，刑事訴訟法第154 條
    第2項定有明文；又被告或共犯之自白，不得作為有罪判決
    之唯一證據，仍應調查其他必要之證據，以察其是否與事實
    相符，刑事訴訟法第156條第2項亦有明文。經查，被告初始
    於警詢時否認有附表一編號一所示之成年人故意對少年乘機
    性交犯行，因而供稱其僅於附表一編號一所示時地撫摸Ａ女
    之胸部及下體云云（見100年度偵字第10247號卷第12頁），
    然證人Ａ女於警詢、偵查時均僅指證被告於附表一編號一所
    示時、地對其為乘機性交犯行，並未提及被告另有撫摸其胸
    部之猥褻行為（見100年度偵字第10247號卷第26頁至第31頁
    、第74頁至第76頁），遍觀全案卷，亦無其他積極證據足資
    證明被告有前揭公訴意旨所指之撫摸Ａ女胸部行為，揆諸前
    揭說明，自不能僅憑被告於警詢時之自白，即遽認被告有前
    揭公訴意旨所指之猥褻行為，就此部分本應為被告無罪之諭
    知，惟公訴人認此部分與前揭論罪部分有實質上一罪之吸收
    關係，自不另為無罪之諭知，併此敘明。
四、原審以被告陳福水犯罪事證明確，予以論罪科刑，固非無見
    。惟查：（一）檢察官所起訴被告陳福水於如附表一編號一
    所示時、地有先以手撫摸Ａ女胸部之猥褻行為部分，係屬犯
    罪不能證明，因公訴人認該部分與被告前揭論罪部分有實質
    上一罪之吸收關係，則就此部分自應為不另為無罪之諭知，
    原審未予說明，尚欠允當；（二）被告為如附表一編號一至
    三所示犯行後，兒童及少年福利法業於100年11月30日經總
    統華總一義字第10000267831號令修正公布名稱為「兒童及
    少年福利與權益保障法」，原兒童及少年福利法第70條第1
    項加重規定，移列置兒童及少年福利與權益保障法第112 條
    第1項，僅為純文字修正，就原規定之加重意旨並無變更，
    非屬法律變更，尚無刑法第2條第1項之適用，且該條文於本
    院裁判時業已施行，本件自應整體適用裁判時之兒童及少年
    福利與權益保障法第112條第1項等規定，原審未及適用，即
    有未洽。被告執其並未知悉Ａ女係智能不足等詞，提起上訴
    ，雖無理由，惟原判決既有上開可議之處，應予撤銷改判，
    另為適法之諭知。爰審酌被告對有心智缺陷情形之未成年被
    害人Ａ女為性交行為，影響被害人Ａ女身心之成長，行為可
    訾，應予非難，兼衡被告素行、品行、智識程度、犯罪動機
    、目的、手段、所生危害，及其於原審、本院審理時已坦承
    大部分犯行等一切情狀，就其所為三次成年人故意對少年乘
    機性交罪，各量處如附表二編號一至三主文欄所示之刑，並
    定其應執行之刑，以資懲儆。
據上論斷，應依刑事訴訟法第369條第1項前段、第364條、第299
條第1項前段，兒童及少年福利與權益保障法第112條第1項，刑
法第225條第1項、第47條第1項、第51條第5款，判決如主文。
本案經檢察官莊俊仁到庭執行職務。

中    華    民    國   100    年    12    月    28    日
                  刑事第二十庭  審判長法  官  楊力進            
                                      法  官  王世華          
                                      法  官  林海祥
以上正本證明與原本無異。
如不服本判決，應於收受送達後10日內向本院提出上訴書狀，其
未敘述上訴之理由者並得於提起上訴後10日內向本院補提理由書
（均須按他造當事人之人數附繕本）「切勿逕送上級法院」。
                                      書記官  林敬傑
中    華    民    國   100    年    12    月    28    日
附錄：本案論罪科刑法條全文
中華民國刑法第225條
（乘機性交猥褻罪）
對於男女利用其精神、身體障礙、心智缺陷或其他相類之情形，
不能或不知抗拒而為性交者，處 3 年以上 10 年以下有期徒刑
。
對於男女利用其精神、身體障礙、心智缺陷或其他相類之情形，
不能或不知抗拒而為猥褻之行為者，處 6 月以上 5 年以下有期
徒刑。
第 1 項之未遂犯罰之。

附表一：
┌──┬───────┬────────┬───────┐                                                        
│編號│時間          │地點            │犯罪方法      │                                             
├──┼───────┼────────┼───────┤                  
│ 一 │100年2月20日中│桃園縣中壢市龍岡│陳福水以手指插│
│    │午12時許      │路1段之承德公園 │入Ａ女陰道內  │
│    │              │內              │              │
├──┼───────┼────────┼───────┤
│ 二 │100年2月28日某│臺北市中正區臺北│陳福水將生殖器│
│    │時許          │火車站地下街某隱│插入Ａ女口腔內│
│    │              │密處            │              │
├──┼───────┼────────┼───────┤
│ 三 │100年3月5日中 │桃園縣桃園市公園│陳福水將生殖器│
│    │午12時        │路42號孔廟旁隱密│插入Ａ女陰道內│
│    │              │處              │              │
└──┴───────┴────────┴───────┘

附表二：
┌──┬───┬───────┬────────────┐                
│編號│犯罪  │  所犯罪名    │     主        文       │                
│    │事實  │              │                        │                
├──┼───┼───────┼────────────┤                
│ 一 │如附表│刑法第225條第1│陳福水成年人故意對少女，│                
│    │一編號│項、兒童及少年│利用其心智缺陷，不知抗拒│                
│    │一所示│福利與權益保障│而為性交，累犯，處有期徒│                
│    │犯行  │法第112條第1項│刑年貳月。            │                
│    │      │之成年人故意對│                        │                
│    │      │少女乘機性交罪│                        │                
│    │      │。            │                        │                
├──┼───┼───────┼────────────┤                
│ 二 │如附表│刑法第225條第1│陳福水成年人故意對少女，│
│    │一編號│項、兒童及少年│利用其心智缺陷，不知抗拒│
│    │二所示│福利與權益保障│而為性交，累犯，處有期徒│
│    │犯行  │法第112條第1項│刑年貳月。            │
│    │      │之成年人故意對│                        │
│    │      │少女乘機性交罪│                        │
│    │      │。            │                        │
├──┼───┼───────┼────────────┤
│ 三 │如附表│刑法第225條第1│陳福水成年人故意對少女，│
│    │一編號│項、兒童及少年│利用其心智缺陷，不知抗拒│
│    │三所示│福利與權益保障│而為性交，累犯，處有期徒│
│    │犯行  │法第112條第1項│刑年貳月。            │
│    │      │之成年人故意對│                        │
│    │      │少女乘機性交罪│                        │
│    │      │。            │                        │
└──┴───┴───────┴────────────┘